【裁判字號】    89,交上訴,183
【裁判日期】    890322
【裁判案由】    遺棄等
【裁判全文】
臺灣高等法院臺南分院刑事判決        八十九年度交上訴字第一八三號  Ａ
      上  訴  人
      即  被  告  甲  ○  ○
      選任辯護人  葉  榮  棠
右上訴人因過失傷害等案件，不服臺灣雲林地方法院八十八年度交訴字第五二號中華
民國八十八年十二月二十日第一審判決（起訴案號：臺灣雲林地方法院檢察署八十八
年度偵字第三三七二號），提起上訴，本院判決如左：
      主      文
上訴駁回。
甲○○緩刑肆年。
      事      實
一、甲○○於民國（下同）八十八年五月二十九日上午十時十五分許，駕駛車號ＳＡ
    －八八三七號自用小貨車，沿雲林縣崙背鄉○○村○○路由北往南方向行駛，途
    經南昌路一二九號前，速限每小時四十公里以下之時段時，原應注意在市區道路
    行車速度時速不得超過四十公里，且應注意車前狀況，並隨時採取必要之安全措
    施，且依當時狀況，並無不能注意之情事，竟貿然以時速約五、六十公里之車速
    行駛，而未注意乙○○騎乘車號ＶＱＥ－四三六號輕機車從崙背鄉農會供銷部出
    來後沿南昌路南下車道行駛，致甲○○所駕駛之小貨車右側擦撞到乙○○所騎之
    機車左側，使乙○○人車倒地，造成乙○○頭部外傷、腦挫傷併蜘蛛膜下出血、
    右後枕骨骨折與硬膜外出血、頸部瘀裂傷（瘀傷二十×四公分、裂傷二公分）、
    胸挫傷、左胸肋骨四、五、六骨折併氣胸症、左側鷹嘴骨脫位骨折、右足踝內側
    裂傷二公分、右手背裂傷二公分、左尺骨骨折，致乙○○不醒人事而陷於無自救
    力，詎甲○○見狀後因害怕，不僅未下車救護，反而駕車逃逸。嗣經民眾向警方
    提供肇事藍色小貨車之車號阿拉伯數字為「八八三七」，警員楊勝雄以電腦查詢
    符合「藍色框式小貨車、車號八八三七」條件之小貨車共約一百多輛，乃逐一清
    查，並於八十八年六月二日十五時許，在嘉義縣六腳鄉六斗村六斗尾三００號甲
    ○○住處，發現右開肇事小貨車，而查獲肇事逃逸之甲○○。
二、案經乙○○訴由雲林縣警察局西螺分局報請臺灣雲林地方法院檢察署檢察官偵查
    起訴。
      理      由
一、訊據上訴人即被告甲○○固坦承有於右揭時該間，駕車途經該地，其後側撞到機
    車之事實，惟矢口否認有何右揭過失傷害及遺棄之犯行，辯稱：當時伊駕駛右開
    小貨車（上載康育銘）行經本件事故路段之慢車道（即外側車道），看見前方五
    、六公尺處有一台二人共乘之機車，撞及由農會走廊駛出，正卻橫越馬路之乙○
    ○所騎之機車尾部，只見乙○○人車衝過慢車道向前滑行倒地，碰到伊駕駛車之
    後側，不是伊撞到該機車，伊唯恐立即停車會妨害車禍現場，乃往前慢行而在距
    事故現場約一百公尺處停下，因伊看見乙○○倒地會有危險，乃出於好心請康育
    銘去找公共電話打一一九叫救護車，此時救護車已前來，伊自認本件車禍與伊無
    關，乃駕車逕自離去，伊並未肇事，更未逃逸，伊事後已賠償被害人乙○○新台
    幣（下同）四十八萬元，並經被害人撤回告訴云云。
二、經查：
（一）右揭事實，業據告訴人乙○○於警訊、偵查中及原審指述歷歷，且有道路交通
      事故調查報告表及現場照片、車損照片共七幀附於警局卷可稽，而告訴人乙○
      ○因本件事故，受有如事實欄所示之傷害，亦有驗傷診斷書一紙附於警局卷足
      憑。
（二）被告於原審辯稱告訴人乙○○係被另外一輛機車撞上乙○○所騎之機車尾部，
      伊見乙○○人車衝過慢車道並摔落在伊左後方之快車道（內側車道上），此時
      伊雖驚慌，但慶幸伊所開之小貨車未遭波及而閃過，並未擦撞乙○○機車云云
      ，固核與證人即被告之堂弟康育銘於原審證稱：本件事故發生時，伊坐在甲○
      ○所駕駛之小貨車上，伊看到乙○○所騎之機車係被一台機車撞到並倒在內側
      車道（快車道）後，甲○○才駕駛小貨車從乙○○倒地之機車旁慢慢地開過去
      云云相符（見原審卷第七十四頁）；然證人康育銘另證稱：當天上午伊「走路
      」到甲○○住處坐上甲○○所駕駛之小貨車去崙背放鴿子，放完鴿子後於上午
      十時「五十」分許途經本件事故路段時，小貨車「並未」擦撞到何物，伊「並
      未」感覺到有撞到東西，甲○○駕駛小貨車從乙○○倒地之機車「右側」開過
      去，往前開了「二百公尺」後停下，甲○○叫伊去找公共電話叫救護車，伊找
      到公共電話正要叫救護車時，伊看到有別人叫的救護車過來，伊就把電話掛掉
      而未叫救護車，並回到甲○○的「旁邊」，二人「一起」看到乙○○被救護車
      載走後，甲○○才開走載伊回到他家，伊「走路」回家云云（見原沈卷義七十
      二頁至第七十五頁）則核與被告甲○○於原審所供稱：當天上午康育銘「騎腳
      踏車」到伊住處坐上伊開的小貨車去崙背放鴿子，放完鴿子後於上午十時「十
      五」分許途經本件事故路段時，伊駕駛小貨車從乙○○倒地之機車「左側」閃
      過去，伊「有」稍微感覺到小貨車有碰撞的感覺，伊就將小貨車開到前方「三
      、四百公尺」處停下，叫康育銘找公共電話叫救護車，當伊看到康育銘走回來
      時，伊也看到救護車把乙○○載走，（亦即當時康育銘尚未走到甲○○身旁，
      其二人並非在一起看著乙○○被救護車載走），伊就開小貨車載康育銘回伊住
      處，康育銘「騎腳踏車」回家云云（見原審卷第七十頁至第七十二頁背面）之
      情節有多處不符，況被告於本院供承伊經過時其所駕駛之自小貨車後側有擦撞
      到。是本件事故發生時，證人康育銘是否坐在被告甲○○所駕驗之小貨車上，
      大有疑問，則證人康育銘之證言是否屬實，誠堪置疑，尚難為有利之證詞。
（三）被告甲○○雖於原審堅稱：乙○○所騎之機車被另一台機車撞到並摔倒在內側
      車道（快車道）後，伊才駕駛小貨車沿外側車道（慢車道）從乙○○之右側慢
      慢閃過，伊開的小貨車並未撞到乙○○所騎之機車云云，然被告甲○○於警訊
      、偵查及原審八十八年十月二十七日、十一月十五日調查時係供稱：當時乙○
      ○所騎之機車被另一輛機車擦撞倒在內側車道（快車道）後，因伊亦行駛在內
      側車道（快車道）上，雖從乙○○倒地之機車左側開過去，仍因閃避不及，致
      小貨車右側車門及後側擦撞到乙○○所騎的機車，當時伊感覺到伊開的小貨車
      右側中間下方有碰撞到乙○○所騎的機車云云，且於本院亦稱伊經過時其所駕
      駛之自小貨車後側有擦撞到等語，已見前述，則被告甲○○所辯情節既前後不
      一，且告訴人乙○○於警訊、偵查中及原審堅稱：伊並非被另一台機車撞倒，
      而係被甲○○所駕駛之藍免小貨車撞倒等語，則無從認定被告甲○○所辯為真
      。且如被告所辯為真，則被告並無任何民刑事責任，何以被告願賠償告訴人乙
      ○○四十五萬元，亦有被告於本院提出附卷之原審法院八十九年度調字第二七
      號調解筆錄在卷可佐，亦足證被告所辯為不可採。
（四）被告甲○○於原審在八十八年十月五日答辯狀上表示：乙○○所騎之機車被另
      一台機車撞到後，乙○○所騎之機車即迅速衝過慢車道並摔落在伊左後方之快
      車道上（亦即係甲○○所開之小貨車超越乙○○所騎之機車後，乙○○方人車
      倒地）云云（見原審卷第十六頁），然其於原審審理時卻供稱：當時乙○○人
      車倒地後，伊才開車沿慢車道經過乙○○旁邊云云（見原審卷第二十五頁），
      足見被告甲○○所述前後不一，倘被告甲○○所供述：係另一台機車在慢車道
      上撞到乙○○所騎之機車後輪左側云云之情節為真，依慣性原理，告訴人乙○
      ○所騎之機車應會偏右倒在慢車道或路邊才是，然依卷附之照片觀之（見警局
      卷），告訴人乙○○所騎之機車卻係倒在內側車道（快車道）中間，可見被告
      甲○○所稱告訴人乙○○係在慢車道上被另一台機車撞倒之情節，瑕疵甚大。
（五）被告甲○○雖於原審另辯稱：警方於八十八年六月二日到伊住處找到右開小貨
      車時，車身上右前門及右後輪擋泥皮上之車損凹痕，係伊父母親之前開該車出
      去做布袋戲時撞到的舊痕跡，並非伊駕駛該車撞到乙○○所騎之機車而造成，
      且伊係駕駛小貨車行駛在慢車道，倘右開小貨車右前門之刮痕係因本件車禍所
      造成，依慣性原理，乙○○所騎之機車應會倒在慢車道右邊才對，然乙○○所
      騎之機車卻是倒在伊所開之小貨車左後方快車道，可見小貨車右前門之刮痕並
      非本件車禍所造成云云。言下之意，似指其所開之小貨車開右前門根本不可能
      擦撞到位於其左側之告訴人乙○○所騎之機車，然依前述，被告於原審調查時
      既已坦承：乙○○所騎之機車被撞倒地時，伊所開之小貨車係行駛在南下內側
      車道（快車道），並從乙○○所騎之機車左側閃過去等語，益見被告甲○○所
      駕駛之小貨車有機會撞及位於其右側之告訴人乙○○所騎之機車。而查獲本件
      之警員楊勝雄及陪同前往之告訴人乙○○之女婿陳建臺於原審均證稱：當找到
      右開小貨車時，發現該車右側有刮痕，立即拍照並向車主詢問刮痕原因，起先
      甲○○的母親說，甲○○駕車回家時表示，車子的刮痕是甲○○開車到自強大
      橋放鴿子時撞到牆壁，之後甲○○出來哭著承認本件是他駕車肇事後因害怕而
      逃逸，並說小貨車上右前門及右後輪擋泥板之車損處就是他開貨車與乙○○所
      騎機車擦撞的地方等語（見原審卷第三十六頁正反面、第三十七頁正反面、第
      三十九頁背面、第七十頁）。雖被告甲○○於原審否認曾對警方坦承本件車禍
      係其駕車肇事逃逸，然其於警訊時既已自承：伊所開之小貨車右側車門及後側
      擦撞到乙○○所騎之機車後，伊因害性而逃逸等語，而被告甲○○亦表示警訊
      時未被刑求，且警員楊勝雄與被告甲○○既無仇怨，且與告訴人乙○○非親非
      故，其追查本件肇事逃逸案件係依卷附之車籍作業系統（見原審卷第四十五頁
      至第六十一頁），集中查詢基本詳細資料，逐一過濾清查方找到右開小貨車，
      其並無誣陷被告甲○○之理，是證人楊勝雄、陳建臺於原審之上開證言尚堪採
      信。且被告於原審八十八年十一月十五日調查時亦供稱：八十八年五月二十九
      日當天伊開小貨車行經本件車禍地點前，小貨車右前門雖有受損，但警方找到
      該車並拍照時右前門受損程度較之前為嚴重，另右後輪擋泥板上之車損，伊不
      知之前就有了或是伊開車行經本件車禍地點才有的云云（見原審卷第七十一頁
      ），顯與其上開所辯情節（即右開小貨車右前門及右後輪擋泥板上之車損痕跡
      均係本件事故發生前已有舊痕跡）大不相同，並有告訴人當時被撞之機車與被
      告當時所駕駛之自小貨車比對之照片附於警局卷可佐，足徵右開小貨車右前門
      及右後輪擋泥板之車損應係本件擦撞告訴人乙○○所騎之機車所造成。
（六）被告甲○○於原審雖另指稱：本件事故發生時，在農會門口擺設檳榔攤之男子
      （李清江）曾表示，當時乙○○所騎之機車係被另一部機車撞及尾部云云，然
      證人李清江於原審到院結證稱：伊在檳榔攤先聽到「碰」的一聲，抬頭看到十
      幾公尺外乙○○所騎之機車倒在內側車道（快車道）中間，且有一台藍色小貨
      車向南經過伊的檳榔攤前，但伊並不知道乙○○所騎的機車是被另一台機車撞
      倒的，或是被藍色小貨車撞倒的等語（見原審卷第七十五頁背面、第七十六頁
      ），是證人李清江無法證明告訴人乙○○所騎之機車係遭另一台機車撞倒，而
      非被告甲○○所開的小貨車擦撞倒地。
（七）被告甲○○於原審雖又指稱：伊於八十八年六月十八日上午，與伊父母及蔡金
      俊至乙○○住處探視時，乙○○曾表示「伊因車禍受傷，雖與你（甲○○）無
      關，但你比較倒楣，因你未停車而離去，既然你的車有經過現場而涉嫌，只有
      找你代替求償，因伊住台北市之女婿（陳建臺）說要將本件車禍咬定你云云，
      然不僅告訴人乙○○於原審所否認曾說過上開話語，且證人陳建台亦證稱：伊
      並未叫伊岳父咬定是甲○○開車撞到伊岳父，且在調解時，甲○○不僅承認是
      他撞的，且願意賠償，但後來卻改口說不是他撞的等語（見原審卷第七十七頁
      背面）；倘被告甲○○未駕車倒告訴人乙○○，則被告甲○○何必與告訴人乙
      ○○調解，甚至登門探視，又原審訊問證人蔡金俊其陪同被告甲○○至告訴人
      乙○○住處探視時，告訴人乙○○說了些什麼話，證人蔡金俊答稱：乙○○說
      他不會害甲○○，他不會要多少，多少錢要問他女婿，除此之外就沒有說別的
      等語，惟原審進一步問「當時乙○○有無說本件車禍與甲○○無關，因甲○○
      的車有經過現場但未停車而離去，故他比較倒楣，只有找他來求償，且是乙○
      ○的女婿說本件車禍要咬定甲○○所為」，證人蔡金俊方答稱：乙○○有這麼
      說云云，證人蔡金俊既先曰：乙○○說．．．，除此之外就沒有說別的等語，
      之後才改口稱：乙○○有這麼說云云（見原審卷第七十六頁背面、第七十七頁
      ），足見其證言之可信度容堪置疑。
（八）被告甲○○於原審雖聲請將本件送行車事故鑑定委員會鑑定，然因被告於原審
      根本就否認有擦撞到告訴人乙○○所騎之機車，故送請鑑定並無實益；由其於
      原審另聲請鑑定右開小貨車上之舊刮痕是否與本件車禍有關，然因被告甲○○
      曾坦承：右開小貨車右前門與右後輪擋泥板上之車損不同於舊刮痕，且伊所駕
      駛之右開小貨車右側有擦撞到告訴人乙○○所騎之機車等語，則本件亦無鑑定
      小貨車上之舊刮痕是否與本件車禍有關之必要，況於本院審理時，被告辯護人
      於八十九年三月十三日所提之辯護意旨狀則載明被告對過失傷害部分為供承不
      諱，益無送鑑定之必要，併此明。
三、按行車速度，依標誌之規定，無標誌者，在市區道路時速不得超過四十公里，又
    按汽車行駛時，駕駛人應注意車前狀況，並隨時採取必要之安全措施，道路交通
    安全規則第九十三條第一項第一款、第九十四條第三項分別定有明文。被告甲○
    ○於右揭時地駕車，自應注意上開規定，而本件路段之速限為時速四十公里以下
    ，此有前開道路交通事故調查報告表可稽，且依肇事當時狀況，又無不能注意之
    情事，竟疏未注意，以致肇事使告訴人乙○○受傷，被告甲○○顯有過失，且其
    過失行為與告訴人乙○○之受傷間，具有相當因果關係。
四、被告雖辯稱：伊既未肇事，更無逃逸，只是見到乙○○倒地危險，伊才會離開現
    場去找公共電話打電話叫救護車，然因伊與本件車禍無關，伊才會看到救護車前
    來載走乙○○後逕自離去，並無遺棄云云。然依前述，本件事故係被告甲○○所
    肇事，且本件事故地點是在熱鬧的台十九線公路上，倘被告甲○○欲叫救護車，
    其在現場附近隨便找一間店舖或民宅即可打電話報警或叫救護車，而不必大費周
    章地開車到三、四百公尺外找公共電話，且證人李丁科及李清江證稱：伊看見發
    生本件事故後，即報警叫救護車等語，而被告甲○○於原審亦自承：因別人叫的
    救護車已前來救護乙○○，故伊與康育銘便未叫救護車而離去等語，足見被告甲
    ○○並未對告訴人乙○○為其生存所必要之扶助。告訴人乙○○因本件車禍受有
    如事實欄所示之傷害，且當場傷重不省人事，顯已成為無自救力之人，而被告甲
    ○○於肇事後，依道路交通管理處罰條例第六十二條第二項之規定「汽車駕駛人
    ，如肇事致人受傷或死亡，應即採取救護或必要措施，並向警察機關報告，不得
    逃逸」，被告甲○○即負有救護、扶助告訴人乙○○之作為義務，然其不僅未盡
    作為義務，反而逃逸離開現場，應成立遺棄罪責。雖本件事故發生後，李丁科、
    李清江有叫救護車送告訴人乙○○就醫，然因其二人並無救護告訴人乙○○之義
    務，倘其二人未叫救護車，而其他路人亦袖手旁觀，則告訴人乙○○必死無疑，
    尚不得因有他人介入救護告訴人乙○○，即可解免被告甲○○所應負之救護、扶
    助義務，故本件雖有他人叫救護車送告訴人乙○○就醫，被告甲○○仍應負遺棄
    罪責。綜上所述，被告甲○○所辯，顯係事後卸責飾詞，委無足採。本件事證已
    臻明確，被告甲○○之犯行均洵堪認定。
五、核上訴人即被告甲○○所為，係犯刑法第二百八十四條第一項前段之過失傷害罪
    、第一百八十五條之四駕駛動力交通工具肇事致人死傷而逃逸罪及第二百九十四
    條第一項對於無自救力之人依法令應扶助而不為其生存所必要之扶助罪。被告甲
    ○○所犯上開刑法第一百八十五條之四（侵害社會法益）及第二百九十四條第一
    項（侵害個人法益）二罪，係一行為觸犯二罪名，屬想像競合犯，應從一重之遺
    棄罪處斷。被告甲○○所犯上開過失傷害罪及遺棄罪，犯意各別，行為互殊，應
    分論併罰。
六、原審以被告罪證明確，因以適用刑法第二百八十四條第一項前段、第一百八十五
    條之四、第二百九十四條第一項、第五十五條、第五十一條第五款，罰金罰鍰提
    高標準條例第一條前段等規定，並審酌被告犯罪之動機、目的、手段、品行，所
    受之刺激、智識程度、所生危害及犯罪後之態度等一切情狀，就過失傷害部分量
    處有期徒刑五月，就遺棄罪部分量處有期徒刑一年，併定其應執行刑為有期徒刑
    一年四月。本院經核原判決認事用法俱無不合，量刑亦稱妥適，被告上訴意旨否
    認犯罪，仍執陳詞指摘原判決不當，並無可取，為無理由，應予駁回。又被告前
    未曾受有期徒刑以上刑之宣告，並無前科紀錄，有臺灣雲林地方法院檢察署刑案
    資料查註紀錄表及本院被告全國前案紀錄表在卷可查，被告於前開行為甫滿十八
    歲，因畏罪而為飾卸之詞，事後已與告訴人和解，並已賠償四十八萬元，有前開
    調解筆錄可稽，並經告訴人表示撤回告訴，亦有撤回告訴狀在卷可按，被告受此
    科刑教訓後，應知所警惕諒無再犯之虞，本院認所宣告之刑，以暫不執行為適當
    ，爰併諭知緩刑四年，以勵自新。
據上論斷，應依刑事訴訟法第三百六十八條，刑法第七十四條第一款，判決如主文。
本案經檢察官楊秀美到庭執行職務。
中    華    民    國      八十九      年      三      月      二十二    日
                                  臺灣高等法院臺南分院刑事第一庭
                                      審判長法官  鄭    文    肅
                                            法官  王    浦    傑
                                            法官  楊    明    章
右正本證明與原本無異。
遺棄部分如不服本判決，應於判決送達後十日內向本院提出上訴狀，其未敘述理由者
並應於提出上訴狀後十日內向本院補提理由書（應附繕本)。
其餘不得上訴。
                                      法院書記官  易    慧    玲
中    華    民    國      八十九      年      三      月      二十四    日
附錄本判決論罪科刑法條：
刑法第二百八十四條：
因過失傷害人者，處六月以下有期徒刑、拘役或五百元以下罰金，致重傷者，處一年
以下有期徒刑、拘役或五百元以下罰金。
從事業務之人，因業務上之過失傷人害者，處一年以下有期徒刑、拘役或一千元以下
罰金，致重傷者，處三年以下有期徒刑、拘役或二千元以下罰金。
刑法第二百九十四條：
對於無自救力之人，依法令或契約應扶助、養育或保護，而遺棄之，或不為其生存所
必要之扶助、養育或保護者，處六月以上五年以下有期徒刑。
因而致人於死者，處無期徒刑或七年以上有期徒刑，致重傷者，處三年以上十年以下
有期徒刑。
刑法第一百八十五條之四：
駕駛動力交通工具肇事，致人死傷而逃逸者，處六月以上五年以下有期徒刑。


司法院資訊處製作；財團法人民間司法改革基金會備份。
